【裁判字號】    97,上訴,3561
【裁判日期】    971001
【裁判案由】    公共危險
【裁判全文】
臺灣高等法院刑事判決                97年度上訴字第3561號
上  訴  人  臺灣基隆地方法院檢察署檢察官
被      告  乙○○
                    （另案於臺灣基隆監獄執行中）
被      告  甲○○
上列上訴人因被告等公共危險案件，不服臺灣基隆地方法院97年
度訴字第477號，中華民國97年6月11日第一審判決（起訴案號：
臺灣基隆地方法院檢察署97年度偵字第626號），提起上訴，本
院判決如下：
    主  文
上訴駁回。
    理  由
一、公訴意旨略以：緣被告乙○○於民國（下同）97年2月1日上
    午6時40分，駕駛G3-7299號自用小客車，附載友人鄭文祺暨
    姓名年籍不詳之成年友人，沿基隆市○○路往基隆長庚醫院
    方向行駛，途經基隆市○○路法國公墓附近，適有被告甲○
    ○駕駛4097-KM號自用小客車沿「同向」車道駛至該處。乃
    被告乙○○、甲○○2人，明知超速、蛇行，乃至超越前車
    後再緊急煞車等駕駛行為，均足使參與道路交通之公眾發生
    往來危險，猶因彼此超車不遂而起意尋釁，繼而以時速超過
    每小時100公里之高速，沿「供公眾往來通行」之基隆市○
    ○路、東岸高架道及高速公路，一路互為追逐、競駛，並多
    次以蛇行、侵入對向車道超車後緊急煞車等駕駛方式互為挑
    釁，使路上人車因彼等駕駛行為而有誤遭撞擊之虞，足生公
    眾往來之危險。因認被告乙○○、甲○○2人，均涉犯刑法
    第185條第1項之公共危險罪嫌云云。
二、按犯罪事實應依證據認定之，無證據不得認定犯罪事實，又
    不能證明被告犯罪或其行為不罰者，應諭知無罪之判決，刑
    事訴訟法第154條第2項、第301條第1項分別定有明文。次按
    認定不利於被告之事實，須依積極證據，茍積極之證據本身
    存有瑕疵而不足為不利於被告事實之認定，即應為有利於被
    告之認定，更不必有何有利之證據，而此用以證明犯罪事實
    之證據，猶須於通常一般人均不至於有所懷疑，堪予確信其
    已臻真實者，始得據以為有罪之認定，倘其證明尚未達到此
    一程度，而有合理性之懷疑存在，致使無從為有罪之確信時
    ，即應為無罪之判決，此有最高法院82年度台上字第163 號
    判決、76年台上字第4986號、30年上字第816號等判例意旨
    可資參照。
三、公訴人認被告乙○○、甲○○均涉犯刑法第185條第1項之公
    共危險罪嫌，係以上揭被訴事實，業據被告乙○○、甲○○
    互以證人身分於警詢暨偵查中證述明確。且按刑法第185條
    第1項「以他法致生往來危險」罪之「他法」，係指除損壞
    、壅塞以外，其他凡足以妨害公眾往來通行之方法。以併排
    競駛或一前一後飆車之方式在道路上超速行車，易失控撞及
    道路上之其他人、車或路旁建物，當足生交通往來之危險，
    是其自屬上開法條所稱之「他法」；尤以「飆車」雖為一新
    近名詞，其速度亦尚未有一定標準，然其往返疾駛於同一路
    段超越限速，足生往來交通危險之含義，殆為公眾所共知，
    是其自非不得納入刑法第185條第1項「以他法致生往來危險
    」之列，以資適用（最高法院94年度臺上字第2863號、77年
    度臺上字第2459號判決意旨參照），並有該署之勘驗筆錄、
    基隆市警察局現場勘查照片、內政部警政署刑事警察局鑑驗
    書等件為其論據。訊據被告乙○○、甲○○固不否認其等2
    人曾自97年2月1日上午6時30分起，分別駕駛G3-7299號自小
    客車（被告乙○○駕駛）及4097-KM號自小客車（被告楊國
    楨駕駛），沿基隆市○○路（靠近海門天險、法國公墓處）
    往高速公路方向一路競駛，直至該2車於同日上午6時48分在
    八堵交流道匝道口發生車禍為止。惟均堅詞否認有何公訴意
    旨所稱之妨害公眾往來安全之犯行，一致辯稱：其等駕車之
    行為既無公訴意旨所稱之「蛇行」、「超越前車再緊急煞車
    」之尋釁行止，亦尚未達觸犯刑法第185條第1項公共危險罪
    之程度等語。
四、經查：
  (一)本件認定事實所引用之卷內文書證據及物證之證據能力部分
    ，並無證據證明係公務員違背法定程序所取得，檢察官、被
    告及被告辯護人於原審及本院亦均未主張排除前開物證之證
    據能力，且迄於原審及本院言詞辯論終結前均未表示異議，
    本院經審酌前開物證並非公務員違背法定程序所取得，亦無
    刑事訴訟法第159條之4顯有不可信之情況，故上揭物證均有
    證據能力，核先敘明。
  (二)被告乙○○於97年2月1日上午6時30分左右，駕駛G3-7299號
    自用小客車（以下簡稱「鍾車」），附載友人鄭文祺及姓名
    年籍不詳之成年友人，沿基隆市○○路往基隆長庚醫院方向
    行駛，途經基隆市○○路法國公墓附近，適見被告甲○○駕
    駛4097-KM號自用小客車（以下簡稱「楊車」）沿其同向車
    道行駛在前，被告乙○○遂逕自超越前車及切入楊車前方繼
    續行駛；被告甲○○見後車即鍾車之行為，非但不願禮讓，
    亦以相同方式超車及切入鍾車前方，並保持相當車速不欲鍾
    車再度超越。被告乙○○見楊車狀似挑釁，遂在後急起直追
    ，並於該2車先後沿基隆市○○路駛入東岸高架道之際，利
    用對向車道暫無來車之機會，藉由跨越雙黃線侵入來車車道
    之方式，2度成功超越前車及切入楊車前方行駛，惟途經東
    岸高架道與國道一號高速公路南下車道接駁地段時，因疏未
    細辨道路行向而一度停駛，致遭行駛在後之楊車2度超越，
    直至同日上午6時48分，2車先、後沿國道一號高速公路南下
    車道駛入八堵交流道而在匝道口發生車禍等情，均經被告乙
    ○○、甲○○2人以被告身分坦承在卷（見原審卷第44至47
    頁），亦據其等2人以證人身分於原審法院審理時互證明確
    （見原審卷第90至100頁），並有道路交通事故現場圖暨道
    路交通事故調查報告表(一)(二)等件（見偵查卷第6至8頁）在卷
    足佐。是被告乙○○、甲○○2人自97年2月1日上午6時30分
    起，駕駛車輛沿基隆市○○路、東岸高架道、國道一號高速
    公路南下車道等路段互為超車競駛，直至其等2人於同日上
    午6時48分，在八堵交流道匝道口發生車禍為止等客觀經過
    ，堪可認定。
  (三)被告乙○○、甲○○2人雖曾駕駛車輛互為競駛，已如前述
    ，然按法規採取附有例示情形之概括規定者，係以概括文義
    作為例示文義之補充規範，在法解釋論上，一方面須以概括
    規範賦予例示規範之適用外延，另一方面，概括規範之適用
    亦須受限於與例示規範相當之程度。刑法第185條第1項所謂
    「損壞或壅塞陸路、水路、橋樑或其他公眾往來之設備或以
    他法致生往來之危險」，無非係就其行為態樣及其行為客體
    所為規範。其中，所稱「損壞」，即損毀破壞；包括物質的
    及效用的損壞在內。所稱「壅塞」，即以有形之障礙物，遮
    斷或杜絕公眾往來之設備。凡此2者，固均屬例示性之法律
    規定。惟其中所指「他法」，則為概括性之法律規定，即除
    「損壞」、「壅塞」以外，大凡任何足以妨害公眾往來通行
    之方法均是（如：除去、移動或偽製通行標識。又如：將人
    或舟、車導入險路或導入不能迴轉之絕路），然於法解釋論
    上，足可該當本罪「致生往來危險」之「他法」，仍併須已
    達「相當於壅塞或損壞道路之程度」，始克當之（最高法院
    97年度臺上字第731號判決意旨參照）。次按刑事法上所謂
    「危險犯」與「實害犯」乃相對應之概念，即以對法益之實
    際侵害作為處罰根據之犯罪，謂之「實害犯」，而以對法益
    發生侵害的危險作為處罰根據的犯罪，謂之「危險犯」。「
    危險犯」之規定中，又有「具體危險犯」與「抽象危險犯」
    之區分，兩者之含義及判斷標準均異。「具體危險犯」中之
    具體危險，使法益侵害之可能具體地達到現實化之程度，此
    種危險屬於構成要件之內容，需行為具有發生侵害結果之可
    能性（危險之結果），始足當之。因屬於構成要件事實，具
    體危險是否存在，需要加以證明與確認，不能以某種程度的
    假定或抽象為已足，對具體危險之證明和判斷，事實審法院
    應以行為當時之各種具體情況以及已經判明的因果關係為根
    據，用以認定行為是否具有發生侵害法益的可能性。是具體
    危險犯中之具體危險，是「作為結果的危險」，學理上稱為
    「司法認定之危險」。一般而言，具體危險犯在刑法分則中
    以諸如「危害公共安全」、「足以發生... 危險」、「引起
    ... 危險」等字樣明示之。而「抽象危險犯」是指行為本身
    含有侵害法益之可能性而被禁止之態樣，重視行為本身之危
    險性。此種抽象危險不屬於構成要件之內容，只要認定事先
    預定之某種行為具有可罰的實質違法根據（如有害於公共安
    全），不問事實上是否果發生危險，凡一有該行為，罪即成
    立，亦即只要證明行為存在，而危險不是想像的或臆斷的（
    迷信犯），即可認有抽象危險，該當構成要件的行為具備可
    罰的實質違法性。乃立法者所擬制或立法上推定的危險，其
    危險及程度是立法者之判斷。抽象的危險在重視行為本身的
    危險性，是抽象危險犯中之抽象危險，是「行為的危險」，
    學理上稱為「立法上推定之危險」。雖抽象危險是立法上推
    定之危險，但對抽象危險是否存在之判斷仍有必要，即以行
    為本身之一般情況或一般之社會生活經驗為根據，判斷行為
    是否存在抽象的危險（具有發生侵害結果的危險），始能確
    定有無立法者推定之危險。刑法第185條第1項公共危險罪，
    係以「生往來之危險」為其客觀構成要件，屬「具體危險犯
    」而非「抽象危險犯」，故就是否該當本罪需有積極之事證
    ，證明具體危險之事實，而非僅以籠統之抽象危險理論，即
    可以該罪相繩（最高法院97年度臺上字第731號判決意旨參
    照）。準此，被告乙○○、甲○○2人如前揭所述之競駛經
    過，客觀上究否已達於「相當於」壅塞或損壞道路之具體危
    險程度，而足可評價為刑法第185條第1項所指之「致生往來
    危險之他法」，即為被告乙○○、甲○○2人被訴罪名能否
    成立所應審究之關鍵點，茲分述如下：
  公訴意旨雖稱被告乙○○、甲○○2人如前揭所述之競駛所
    為，業已該當刑法第185條第1項所稱之「以他法致生往來之
    危險」云云，然細繹公訴人所憑之「被告乙○○、甲○○2
    人，明知超速、蛇行及超越前車後緊急煞車等駕駛行為，均
    足使參與道路交通之公眾發生往來危險... 互為追逐、競駛
    ，並多次以蛇行、侵入對向車道超車後緊急煞車之駕駛方式
    互為挑釁，使路上人車因彼等駕駛行為而有誤遭撞擊之虞，
    而足生公眾往來之危險」等論證情詞，足見公訴人顯有誤認
    本罪為抽象危險犯。蓋刑法第185條第1項所稱致生往來危險
    之「他法」，即須已達相當於壅塞或損壞道路程度，且足生
    往來具體危險之先決條件，則公訴人自須就被告乙○○、甲
    ○○2人於本件之所為，究竟有何相當於壅塞、截斷損壞道
    路致生往來危險之具體危害，提出合理說明及舉證證明，而
    非僅憑足生往來之危險一語籠統蔽之，否則，無異變相肯定
    任何違反道路交通安全規則之行為，因其均足以產生公眾往
    來之危險，而均有成立本罪之可能。如此擴張法律構成要件
    之結果，勢必違反刑法上「禁止類推」之解釋原則，而終將
    悖離罪刑法定之原理原則。是公訴意旨徒憑致生往來危險云
    云所為之論證，已無可採。
  次以公訴意旨雖援引最高法院94年度臺上字第2863號、77年
    度臺上字第2459號判決意旨，俾為其本案起訴刑法第185條
    第1項之以他法致生往來危險罪之依據；惟細究旨揭最高法
    院判決所涉之個案事實，其情節俱屬「行為人糾合多眾以並
    排競駛及一前一後飆車之方式，在道路上高速飆車，非法截
    占特定路段供己超速行車取樂，足以喪失公路原有交通功能
    ，主觀上具有類似壅塞、截斷癱瘓道路，阻止他人安全通行
    之意圖，客觀上確已達到壅塞、截斷癱瘓道路，致他人無法
    安全往來之程度」。申言之，旨揭最高法院之判決意旨，其
    意實非謂「競駛」、「飆車」之本身，即屬刑法第185條第1
    項所稱之「他法」，而係在闡釋行為人糾合多眾並排競駛，
    在道路上高速飆車，截占特定路段超速行車，是自客觀以言
    ，當已達「相當於壅塞或損壞道路之程度」，而足使公路喪
    失其原有之交通功能。據此，公訴人憑以旨揭最高法院判決
    意旨比附援引，論證被告乙○○、甲○○2人之本案所為，
    業已合致刑法第185條第1項所稱之「他法」云云，更顯屬誤
    會。
  再者，縱暫置公訴人之舉證責任不論，惟遍查全卷，亦無證
    據足資認定被告乙○○、甲○○2人前揭競駛行為，在客觀
    上，已達相當於壅塞或損壞道路程度且足生往來之具體危險
    ，且被告乙○○、甲○○2人前揭競駛行為，均因相關路段
    之監視錄影設備業經損壞，或因違規照相設備未經啟動，以
    致均未及時側錄、拍攝本件相關影像等情，業據國道警察局
    第一警察隊員警職務報告在卷（見偵查卷第57頁）。則本件
    相關事證欠缺，公訴人所指本件有以他法致生往來危險云云
    ，難認有據。
  且證人周育民（國道公路警察局第一警察隊汐止分隊警員）
    於原審法院審理時證稱之「超車糾紛... 互相追逐... 」（
    見原審卷第86頁）等語，佐以被告甲○○以證人身分於原審
    法院審理時證稱：「（問：除你車與乙○○駕駛車輛及證人
    當庭所述之競駛經過以外，當日你車、乙○○駕駛車輛有無
    壅塞道路不讓他車行駛的行為？或有無召集其他車輛與你車
    或乙○○駕駛車輛，共同在車道上競駛，而造成其他用路人
    使用道路的障礙？）上開行為都沒有。」等語（見原審卷第
    95頁），及被告乙○○以證人身分於原審法院審理時證稱：
    「（問：你與甲○○案發當日的競駛行為，依你當時的想法
    ，你認為會否壅塞道路造成其他用路人的困難及危險？）我
    認為應該不會造成其他用路人的困難及危險，也不會壅塞道
    路，因為我與甲○○就是順順的駕駛，我的意思就是按照號
    誌指示行駛道路，該行進的時候，我們便行進，該停止的時
    候我們便停止，路上的其他車輛也都如此。」（見原審卷第
    100頁）等語，應可認定被告乙○○、甲○○2人雖曾駕駛車
    輛競駛如前，然其等2人不過單純互為爭道，而絕非意在藉
    此占據快、慢車道，難認有阻公眾通行而已達相當於壅塞或
    損壞道路之程度；尤以彼2人之競駛過程，雖不免違反道路
    交通安全規則而對他人造成用路妨礙，然衡其時間尚屬短暫
    ，尤以未備延續性、對於其他往來車輛復屬特定而不具一般
    性，是其違反道路交通安全規則之行止，對於其他用路人而
    言，充其量僅生一時之交通阻礙，而絕非可與「占據快、慢
    車道以截堵公眾通行」等壅塞損壞道路行止為等量齊觀之評
    價。從而，其等2人如前揭所述之競駛經過，在客觀上顯然
    未至「相當於壅塞或損壞道路」之「具體危險」程度，而無
    從評價為刑法第185條第1項所稱「致生往來危險之他法」，
    即令在主觀上，其等2人亦絕無藉此競駛而「致生往來危險
    」之故意；準此，被告2人之所為，雖已違反道路交通安全
    規則而應依道路交通管理處罰條例科以行政罰鍰，然其顯然
    尚不該當「以他法致生往來危險罪」之構成要件，而不能逕
    以此項罪名相繩。
五、綜上所述，本案客觀跡證既仍存在有利於被告之前揭合理懷
    疑，而未達到任何人均無可置疑之地步，公訴人所舉證據資
    料或法院在職權調查證據之範圍內，復查無其他積極證據足
    認被告確有檢察官起訴意旨所指之犯行，揆諸首揭規定及說
    明，本件既不能證明被告乙○○、甲○○2人犯罪，原審因
    而為被告2人無罪之判決，經核並無不合。檢察官上訴以被
    告乙○○、甲○○2人於偵審中均坦承有高速競駛、互相超
    車、煞車挑釁等危險駕駛之行為，嗣因被告甲○○車速過快
    擦撞護欄，被告乙○○亦車速過快，煞車不及自後追撞，而
    查獲此案，其等飆車時速超出速限甚多，殆為公眾所共知，
    足生往來交通危險，自非不得納入刑法第185條第1項之「以
    其他方法致生公共危險」，且本法立法時並無飆車、競駛之
    情事發生，立法者以「他法」預留空間，本件論以被告2人
    以他法致生往來危險，尚無違誤等語，惟查，刑法第185條
    第1項乃具體危險犯之規定，而該條所謂「以他法」致生往
    來之危險，亦須達於相當壅塞或損壞道路之程度始足當之等
    節，均已說明如上，而被告2人於本件高速競駛、互相超車
    、煞車挑釁之行為，在時間上僅屬短暫，不具延續性，對於
    其他往來車輛僅屬特定，不具一般性，尚難認有相當於壅塞
    、截斷損害道路致生往來危險之具體危害，況被告2人於案
    發當時，係因彼此超車不遂而起意尋釁，進而於道路上有前
    揭駕駛行為，被告2人雖因而違反交通規則，然其等主觀上
    係在道路上違反交通規則所定之應注意義務，以超速、違規
    超車等方式，目的在於互為挑釁及阻止對方超車，則被告2
    人顯無以其行為致生公眾往來危險之故意，自無從以刑法第
    185條第1項之公共危險罪相繩。從而，檢察官執上揭意旨提
    起上訴，指摘原判決不當，核無理由，應予駁回。
據上論斷，應依刑事訴訟法第368條，判決如主文。
本案經檢察官郭弘佑到庭執行職務。
中    華    民    國    97    年    10    月     1    日
                  刑事第二庭  審判長法  官 洪光燦
                                    法  官 宋明蒼
                                    法  官 林恆吉
以上正本證明與原本無異。
如不服本判決，應於收受送達後十日內向本院提出上訴書狀，其
未敘述上訴之理由者並得於提起上訴後十日內向本院補提理由書
（均須按他造當事人之人數附繕本）。
                                    書記官 吳素雲
中    華    民    國    97    年    10    月    1     日


司法院資訊處製作；財團法人民間司法改革基金會備份。
